【裁判字號】    98,消債更,366
【裁判日期】    980630
【裁判案由】    更生事件
【裁判全文】
臺灣板橋地方法院民事裁定           98年度消債更字第366號
聲 請 人  甲○○
代 理 人  吳忠德律師
上列當事人因消費者債務清理事件聲請更生，本院裁定如下：
    主  文
更生之聲請駁回。
聲請費用由聲請人負擔。
    理  由
一、本件聲請更生之意旨略以：聲請人因負欠信用卡等債務共計
    新台幣（下同）1,874,401元，於98年2月間曾向最大債權金
    融機構中國信託商業銀行股份有限公司請求共同協商債務清
    償方案，惟聲請人大部份債務被移轉至資產管理公司，且聲
    請人目前收入約30,000元，扣除生活費用、房租及扶養費支
    出後僅剩2,000 元，已經無力個別向各債權人清償全部的債
    務，而有不能清償債務之虞，懇請鈞院裁定更生等云云。
二、按債務人對於金融機構因消費借貸、自用住宅借款、信用卡
    或現金卡契約而負債務，在聲請更生或清算前，應提出債權
    人清冊，以書面向最大債權金融機構請求協商債務清償方案
    並表明共同協商之意旨，消費者債務清理條例第151條第1項
    定有明文。而消費者債務清理條例所定之前置協商程序，其
    立法目的係因債務人對於金融機構因消費借貸、自用住宅借
    款、信用卡或現金卡契約而負債務，其法律關係較單純明確
    ，金融機構並已訂有債務協商機制，使債務人與多數債權人
    間能利用法院程序外解決之協商機制而自主解決其債務，如
    能協商成立，債務人或不須依本條例聲請更生或清算，可疏
    減法院負擔，有效分配司法資源，遂採行協商前置主義。申
    言之：
  1.就債務人協力協商之義務而言：
    債務人須盡己之力與最大債權金融機構謀求自主性的協議清
    償債務方案，若債務人於衡酌己身清償資力，提出符合正當
    性及合理性之清償計畫，卻不被最大債權金融機構所接受時
    ，債務人自得求助於法院，選擇向法院聲請更生或清算。反
    之，若債務人僅徒具形式提出協商聲請，而不以積極態度謀
    求解決清償債務方案；或事後又撤回協商之聲請；或債務人
    所提出之債務清償方案與其清償資力不具相當性與合理性時
    ，亦即在衡量債務人之負債原因、經濟收入情況、通常生活
    必要性之支出等客觀情狀後，債務人提出之清償計畫，並不
    符合比例原則之要求時，自不能認債務人已充分踐行法律所
    要求之協商程序；否則，若不問債務人之清償資力如何，概
    命最大債權金融機構必須接受清償條件，即難謂否符合法律
    所定前置協商之精神。
  2.就法院發動債務清理程序之必要性而言：
    消費者債務清理條例所定協商前置程序之意旨，在使金融機
    構與債務人就特定種類之債務清理事務上，利用法院程序外
    解決之協商機制，為迅速有效之自主性解決。而此一程序之
    進行，有賴當事人間之協力配合，本於誠信為基礎，形成債
    務清理之共識，藉由法院之事後核可，賦予協商內容作為執
    行名義之正當性。苟債務人無視協商程序而直接進入更生程
    序，或於前置協商程序時，故意使協商破裂，雖有債務協商
    不成立之形式，然藉由此方式造成此等結論，難謂債務人有
    進行債務清理之誠意可言，則不啻根本否認前置協商之立法
    意旨。而國家司法資源介入私人紛爭之處理，應符必要性及
    合適性原則，亦即指國家權力行使之手段須可達成其目的，
    當手段不能完成權力行使目的時，即欠缺此合適性原則，而
    在所有可能達成目的之方法中，應選擇符合經濟性、效率性
    、相當性之債務清理方式，此不僅須考量債務人之利益，更
    須兼顧債權人之債權獲償之可能；否則，濫用司法程序之結
    果，亦有侵害了憲法上所保障債權人財產權之虞。
三、本院查：
  (一)就聲請人之日常支出及所餘之清償能力言：
  1.依消費者債務清理條例第3 條規定，債務人不能清償債務或
    有不能清償之虞者，得依本條例所定更生或清算程序，清理
    其債務。該條例所謂之「不能清償債務或有不能清償之虞者
    」，係指債務人欠缺清償能力，對於已屆清償期，且已受請
    求之債務之全部或主要部分，客觀上可預見其為一般且繼續
    的不能清償之財產狀態之謂。又清償能力係由財產、信用、
    勞力三者構成，雖無足夠財產，如有良好之信用、優良之技
    術或持續不斷之勞力，即屬有清償債務之可能（參照：陳計
    男著；消費者債務清理條例釋論，三民書局97年9 月初版一
    刷，第15頁）。又所謂「有不能清償之虞者」，係指債務人
    財務困難暫無工作收入，或雖有工作但收入顯行減少或有停
    業之虞等情形者而言（消費者債務清理條例立法理由參照）
    。本件聲請人主張其每月收入約30,000元，並有其所附薪資
    單在卷可憑（見本院卷第160 頁），則以聲請人年收入360,
    000 元之資力與其所述之負債金額1,874,401 元而言，如聲
    請人現年42歲（56年2 月8 日生）算至其法定退休年齡65歲
    為止（勞動基準法第65條參照），其尚有23年之工作能力，
    如聲請人能重新調整消費習慣撙節開銷，即非無清償債務之
    可能。
  2.又依行政院主計處公佈之97年度臺灣省每人每月最低生活費
    用為9,829 元，該最低生活費用即包括食、衣、住、行等費
    用在內，而聲請人既已負債大於資產，本應較一般人更節約
    支出撙節開銷，蓋消費者債務清理條例所定債務清理程序之
    立法精神，並非維持債務人過去慣常之寬裕生活，而係重新
    檢視消費行為樽節支出，故聲請人既主張已有不能清償債務
    之虞，生活消費程度自應受有限制，每月生活開支，自不能
    與一般人等量齊觀。例如：不得乘坐計程車，不得出入三星
    級以上之飯店、餐廳等，除有絕對必要性支出之外，自當縮
    衣節食，刻苦生活、優先誠實履行清償債務之責。
  3.就聲請人陳報其生活開銷支出消費情形，曾提出房屋租賃契
    約書一件（見本院卷第155 頁），依該租約所示，聲請人自
    97年7 月7 日起至98年7 月6 日止，以每月11,500元代價向
    第三人陳清埕承租台北縣中和市○○路○ 段34巷50號6 樓居
    住，然該房屋承租人為聲請人及其配偶程誼碩，其配偶自當
    與其分攤租金之支出，實無由聲請人全額負擔之理，且依卷
    附聲請人之戶籍謄本（見本院卷第169 頁）及更生聲請狀（
    見本院卷第4 頁）所載聲請人之住所均為臺北縣永和市○○
    路119 號4 樓，則是否仍有另行台北縣中和市○○路○ 段34
    巷50號6 樓租屋之必要，即屬可議。
  4.本件聲請人於財產及收入狀況說明書之「依法受債務人扶養
    之人」欄內記載每月需支出二名子女每位扶養費1,000 元，
    然依據聲請人前開戶籍謄本之記載，聲請人之長女程葦珊現
    年13歲（85年4 月21日生）、次女程幸宜現年10歲（88年5
    月15日生），現均屬就讀國民小學之學齡少年或兒童，而聲
    請人之配偶程誼碩亦對之負有法定扶養義務，且依卷附程誼
    碩之勞工保險被保險人頭保資料表所示（見本院卷第173 頁
    ），其最近一次於98年3 月3 日之投保薪資額為25,200元，
    故其顯有每月至少為25,200元之工作能力，且依據程誼碩之
    財政部臺北市國稅局財產歸屬資料清單所示，其另有對於第
    三人加德科技股份有限公司及新利虹科技股份有限公司等，
    為技術作價投資金額共計73,780元，故以聲請人夫妻二人薪
    資所得能力而言，並綜合前開所述，聲請人如勤勞刻苦生活
    ，將上開陳報之房貸費用及扶養費省下，其每月至少仍可免
    去7,750 元以上之非絕對必要性之支出，核屬相當而足以維
    持聲請人及其家屬生活所必需，如能重新檢視消費行為樽節
    支出，扣除子女扶養費之後，對於聲請人所負之1,874,401
    元債務，即有清償之可能。
  (二)就聲請人於本案是否確實有進行實質之協商程序而言：
    本案最大債權金融構中國信託商業銀行陳報，經其徵得全體
    債權金機構同意後，其已提供175期月付2,000元還款方案，
    其還款的金額其利率已遠低於一般正常還款客戶，然聲請人
    仍表示有資產公司債權未納入，即無法負擔任何的還款條件
    ，已難足認聲請人有參與前置協商之誠意；又依據聲請人補
    正提出之98年2 月23日前置協商不成立通知書（見本院卷第
    154 頁），其上記載係因無法負擔任何還款條件而協商不成
    立（見本院卷第154 頁），故上開減免聲請人債務之協商條
    件已屬優惠，聲請人竟圖逕行運用法院更生程序，使消費者
    債務清理條例之前置協商程序徒具形式，自非法之所許。
四、據上所述，本件聲請人雖主張其已踐行前置協商程序，並提
    出前置協商不成立通知書為證，惟該次前置協商不成立原因
    因聲請人不為實質上之協商，因無法負擔任何還款條件而協
    商不成立，致使協商無從開始而徒具形式，足認聲請人無參
    與協商之誠意，形同未確實踐行前置協商程序。依前揭說明
    ，本件更生之聲請，於法尚有未合，自應裁定駁回之。至於
    ，聲請人應再度本於消費者債務清理條例之理立法精神，重
    新檢視消費生活習慣，節約支出撙節開銷，重新向最大債權
    金融機構提出協商，若確有實質協商而不成立之情形，始得
    再向法院提出更生或清算之聲請，並予敘明之。又關於聲請
    人所預繳納之郵務送達費2,380 元，則待本件更生聲請事件
    確定後，如仍尚有剩餘，再予檢還聲請人，併此敘明。
中    華    民    國    98    年    6     月    30    日
                  民事第一庭    法  官  黎文德
以上正本證明與原本無異
如不服本裁定應於送達後10日內向本院提出抗告狀，並應繳納抗
告費新台幣1,000元整。
中    華    民    國    98    年    7     月    2     日
                                書記官  趙彬

司法院資訊處製作；財團法人民間司法改革基金會備份。
